# 以可变数量的自身权益工具结算的或有对价就一定是金融资产吗

提问人：nikan 时间：2017-12-27 22:09:47
在上市公司的并购重组业务中，业绩对赌是常见的条款。例如，上市公司收购重组标的90%股权，获得控制权。重组标的原股东（卖方）承诺，重组标的在重组完成后的三年内业绩分别达到 100 万、 150 万和 200 万，如果不能完成业绩承诺，由卖方向买方（上市公司）予以补偿。这种情况属于《企业会计准则第 20 号——企业合并》（以下简称企业合并准则）所指的“或有对价”。 如果上市公司在并购交易中支付的对价是自身的股票（即向重组标的股东发行上市公司股票，以换取重组标的的股权），或有对价极有可能是采用回购上市公司股票来结算的。比如，如果重组标的未完成业绩承诺，上市公司则将以 1 元回购重组标的原股东（卖方）持有的上市公司股票，回购数量=未完成业绩承诺的缺口部分/上市公司购买重组标股权时发行股票的价格。 根据企业合并准则的规定，对于或有对价，首先需要判断该项或有对价是属于金融资产还是金融负债，或是权益工具，然后根据不同类型的或有对价进行初始和后续计量。在上述例子中，用于结算的或有对价是上市公司股票（自身权益工具），应根据《企业会计准则第 37 号——金融工具列报》
（以下简称金融工具列报准则）的相关规定来确定该项或有对价是否属于权益工具。 金融工具列报准则第十条指出：如果一项金融工具须用或可用企业自身权益工具进行结算，需要考虑用于结算该工具的企业自身权益工具，是作为现金或其他金融资产的替代品，还是为了使工具持有方享有在发行方扣除所有负债后的资产中的剩余权益。如果是前者，该工具是发行方的金融负债；如果是后者，该工具是发行方的权益工具。 在上例中，如果重组标的未实现业绩承诺，上市公司享有一项收回股票的合同权利，该项合同权利构成金融工具，而这项金融工具是以上市公司自身权益工具结算（回购股票）的，因此应按上述金融工具列报准则的规定判断该项金融工具属于金融资产（可以理解为金融负债红字）还是权益工具。 并不是所有以自身权益工具结算的金融工具都是权益，是否属于权益，关键是看用于结算的权益工具是否作为现金或其他金融资产的替代品。如果属于替代品，则属于金融负债，反之则属于权益工具。【例 1 】甲公司向乙公司借款 100 万，约定三年后以甲公司从市场从购入等值的自身股票归还，需要回购并支付给乙公司的股票数量=借款本息合计金额÷支付日甲公司股票的市价。本例中，尽管甲公司以自身权益工具结算债务，但用于结算债务的股票可以视为现金替代品，所以该合同（金融工具）应划分为金融负债。本例还显示，甲公司和乙公司都没有承担自借款日起至还款日止的股票价格变动风险，即，双方谁也没有因为借款期间的股票价格波动产生损失或利得，这表明双方都没有承担甲公司净资产变动风险（假定股票价格变动完全与甲公司净资产变动相关），所以该金融工具不是权益（权益是需要承担净资产变动风险的）。本例中，因为合同金额是确定的（本息合计金额），而股票市价是变动，因此最终结算的股票数量也是变动的。由此，金融工具列报准则第九条指出：分类为权益工具的非衍生金融工具应当不包括交付可变数量的自身权益工具进行结算的合同义务。应用指南进一步指出：对于非衍生工具，如果发行方未来有义务交付可变数量的自身权益工具进行结算，则该非衍生工具是金融负债；否则，该非衍生工具是权益工具。 回到以回购股票方式结算或有对价这项交易中，由于实务中绝大多数情况都是回购股票数量不固定的，最终的回购股票数量=未完成业绩承诺的缺口部分/上市公司购买重组标股权时发行股票的价格。按照金融工具列报准则第九条和应用指南的规定，该项或有对价不属于权益工具，而是金融资产（即金融负债红字）。这也是为什么实务中将该类或有对价确认为金融资产的原因。 但该类或有对价就一定属于金融资产吗？笔者认为，在该类或有对价中，尽管用于结算或有对价的的上市公司自身股票数量是不确定的，但由于据以计算回购股票数量的股票价格是上市公司发行股票购买重组标的股票时的价格，而不是回购股票时的市价，因此，结算双方仍旧承担了自股票发行日起至回购日止这一期间内的股票价格波动风险（即上市公司净资产变动风险，假设股票价格波动与上市公司净资产变动完全相关），这导致最终结算的股票公允价值与补偿业绩承诺缺口存在差额。 【例 2 】甲上市公司按 10 元/股的价格向乙公司股东发行 100 万股股票，用于取得乙公司100%股权。乙公司股东承诺乙公司下一年业绩为 150 万元，如果达不到业绩承诺，由甲公司以 1 元价格回购乙公司原股东持有的甲公司股票，回购股票数量=（承诺业绩-实际业绩）÷股票发行时的价格 10 元/股。乙公司实际实现业绩 130 万元，需回购股票数量=（ 150 万-130万）÷10元=2万股，回购日甲公司股票价格为 12 元/股。 本例中，对于乙公司原股东而言，业绩补偿金额是 20 万元，支付了 2 万股甲公司股票，按回购日股票价格 12 元/股计算，其用于结算该项或有对价实际金额是 24 万元。如果乙公司原股东以现金结算该项或有对价，只要支付 20 万元即可。显然，在本例中，股票并不是现金的简单替代品，用股票结算比用现金结算多支付了 4 万元，该 4 万元是甲公司股票在股票发行日起至回购日止这一期间内的股票价格变动。这表明，随着这次回购，乙公司原股东享有的甲公司股票价格上涨带来的好处归于零，这相当于乙公司原股东因回购承受了额外的损失。
当然，如果甲公司股票价格发生下跌，乙公司原股东因股票下跌带来的损失也会归于零，相当于乙公司原股东因回购享有了额外的收益。无论是损失还是收益，这都说明乙公司原股东承担了甲公司净资产变动风险。因此，笔者更倾向于将本例中的或有对价确认为权益工具。 需要说明的是，对于【例 2 】得出的结论，仅是笔者从理论上进行的讨论，以期说明金融工具列报准则第九条采取一刀切的处理（将以可变数量自身权益工具结算的金融工具一律不能划分为权益工具）可能并不合适。实务中遇到类似问题，还是应该根据准则规定作出处理。

回答人：chenyiwei
实际上此处的回购价格是不确定的，因为不论多少股份，回购价款总额均为 0 元或 1 元，所以回购价款不确定，不属于自身权益工具。而且，您说的股价变动的收益或损失实际上是企业自身权益工具自初始确认后的公允价值变动，而权益工具的公允价值变动本来就在会计上是不确认的。

提问人：nikan 时间：2017-12-28 08:04:18
陈版的意思是，在本案例中，用于结算或有对价的工具（上市公司股票）不是CAS37中所指的“自身权益工具”？ 因为不属于“自身权益工具”，所以讨论该项或有对价是权益还是金融资产的基础就没有了？

回答人：chenyiwei
或有对价不是上市公司股票本身，而是以固定价格（ 1 元或 0 元）回购不定数量的上市公司自身股份的附条件的远期合约，这种情况当然是债务工具性质。

提问人：nikan 时间：2017-12-30 10:36:31
股票仅是或有对价的结算工具，不是或有对价本身，这点是没有异议的。 我的困惑是，与现金结算相比，以回购股票方式进行结算（并且回购股票数量以发行时的价格作为计算依据），结算方的承受的风险是不一样的。以回购股票方式结算的或有对价（并且回购股票数量以发行时的价格作为计算依据），对于承诺方而言，其除了需要承受标的公司业绩波动风险外，还需要承受股票波动风险。
而以现金结算的或有对价，承诺方只需要承受标的公司的业绩波动风险。从这点来看，不能把用于结算或有对价的股票简单视为“现金结算”的替代物。而是否作为“现金结算”的替代物，是准则将以自身权益工具结算的金融工具划分为权益还是负债的基本原则，在这一原则，细化出“固定数量结算”、“固定换固定”这些规定。 “以固定数量自身权益工具”结算的非衍生合同，或是“以固定换固定”的衍生金融工具，均显示出结算方承受权益工具价值波动风险，所以被划分为权益。 对于以回购股票方式结算的或有对价（并且回购股票数量以发行时的价格作为计算依据），我觉得将该项或有对价中的两项风险进行分拆可能是合适的处理，将标的公司业绩波动引起的合同价值变动确认为资产或负债，将股票价格（净资产）波动引起的合同价值变动确认为权益。

回答人：chenyiwei
一般理解，虽然有部分业绩补偿将以回购股份的方式体现，但该部分业绩补偿的基础仍然是根据实际盈利和承诺盈利之间的差额，根据股权收购协议（或盈利补偿协议）中约定的计算公式计算的应补偿金额。以股份补偿的做法，相当于业绩补偿义务人先将补偿款以现金的形式支付给上市公司，上市公司再以该现金金额根据约定的回购价格（一般等于原发行价）算出应回购的股份数，向业绩补偿义务人回购相应数量的本公司股份。因此，从经济实质上看，该交易可以分解为“补偿义务人向上市公司支付现金补偿”和“上市公司向补偿义务人回购股份”这两项独立的交易。对于前一项“补偿义务人向上市公司支付现金补偿”的交易，其会计处理仍遵循前次回复中所指出的或有对价核算的一般原则，即上市公司应确认其公允价值变动并计入损益；相应地，对于后一项股份回购交易，相当于股份回购价款等于业绩补偿款，而不仅仅是上市公司支付给业绩补偿义务人的 1 元名义价款。只是在款项结算时，将上市公司应收的业绩补偿款和应付的股份回购款对冲后按净额结算，即只支付 1 元。 后一项股份回购交易是一项固定单价的远期合约（不是期权），但除了回购单价固定以外，需回购的数量和回购总价都不固定，且与或有对价的公允价值相关。如果单独将其分拆，则其初始计量和后续计量的难度都很大，所以基于这一考虑，一般不单独分拆计量该项附条件的远期合约的初始和后续公允价值。

提问人：nikan 时间：2018-01-11 09:55:36
如按您的观点，将交易拆分成“以现金补偿”以及“上市公司以收到的现金按约定回购价格回购”两个环节，则不应按市价计量回购股票，而应按回购价计量回购股票（或有对价）。但准则要求按公允价值计量或有对价，那么期末按收盘价计量回购股票的经济含义又是什么呢？即，将回购价格与回购日股票市价之间的差额确认为公允价值变动损益的经济含义是什么？在限制性股票的处理中，为何不按公允价值计量回购股票，而是按回购价格计量？

回答人：chenyiwei
我没有提到过“期末按收盘价计量回购股票”。因为自身权益工具的公允价值变动不确认，所以回购股份只能按回购价格计量。

提问人：nikan 时间：2018-01-12 08:24:22
是我一开始就没有理解陈版的意思。陈版的意思是无需确认上市公司回购股票价格与回购时点收盘价的公允价值变动。我写此贴的原意也在于此，我也认为确认该项变动似乎不恰当。 但从对准则的理解上来讲，准则是否要求或不要求确认该变动（回购价和收盘价的变动），和陈版还有一些分歧。 自身权益工具的公允价值变动当然是无需确认的，但在或有对价中，形成的或有资产所对应的资产并不是上市工资自身的权益工具，只是一项收取对价的权利，这项权利通过自身权益工具结算而已。自身权益工具公允价值变动不确认，是否能得出“以自身权益工具结算的资产的公允价值变动也不确认”的结论？

回答人：chenyiwei
自身权益工具公允价值变动不确认，不能得出“以自身权益工具结算的资产的公允价值变动也不确认”的结论。这部分将以自身权益工具结算的或有对价资产的公允价值仍确认，且属于FVTPL类别。